臺灣臺北地方法院民事判決
109年度重訴字第1163號
原      告  金林國際投資股份有限公司

法定代理人  曾聰林  

原      告  呂鴻隆  

共      同
訴訟代理人  林梅玉律師
            林坤賢律師                    
共      同
複  代理人  王怡潔律師                    
被      告  程翔建設股份有限公司


法定代理人  吳晋宗  

訴訟代理人  易定芳律師

上列當事人間確認股東權存在等事件，本院於民國111年1月20日
言詞辯論終結，判決如下：
    主  文
一、確認原告金林國際投資股份有限公司對被告程翔建設股份有
    限公司有附表1編號1至編號19股票所示合計190萬股之股份
    及股東權存在；被告程翔建設股份有限公司應於其股東名簿
    內，將附表1編號1至編號19所示之「股票票號」欄記載之號
    碼、「面額股數」欄記載之股份，登記為原告金林國際投資
    股份有限公司所有，並將原告金林國際投資股份有限公司之
    姓名及住所（臺中市○區○○○街0段00號10樓之1）記載於其股
    東名簿。
二、確認原告呂鴻隆對被告程翔建設股份有限公司有附表2編號1
    至編號32股票所示合計275萬股之股份及股東權存在；被告
    程翔建設股份有限公司應於其股東名簿內，將附表2編號1至
    編號32所示之「股票號碼」欄記載之號碼、「面額股數」欄
    記載之股份，登記為原告呂鴻隆所有，並將原告呂鴻隆之姓
    名及住所（新北市○○區○○里0鄰○○路000號11樓之3）記載於
    其股東名簿。　　　
三、原告其餘之訴駁回。
四、訴訟費用由被告程翔建設股份有限公司負擔3/4；餘由原告
    負擔。
五、本判決第一項，原告金林國際投資股份有限公司以新臺幣6,
    333,300元供擔保得為假執行；被告程翔建設股份有限公司
    如以新臺幣1,900萬元為原告金林國際投資股份有限公司預
    供擔保，得免為假執行。
六、本判決第二項，原告呂鴻隆以新臺幣9,166,600元供擔保得
    為假執行；被告程翔建設股份有限公司如以新臺幣2,750萬
    元為原告呂鴻隆預供擔保，得免為假執行。　　
七、原告其餘假執行之聲請駁回。 
    事實及理由
壹、程序部分
一、按訴狀送達後，原告不得將原訴變更或追加他訴，但請求之
    基礎事實同一者、擴張或減縮應受判決事項之聲明者，不在
    此限，民事訴訟法第255條第1項第2、3款定有明文。查，原
    告起訴時，訴之聲明第1、3項分為：㈠、確認原告金林國際
    投資股份有限公司對被告程翔建設股份有限公司有附表1編
    號16至19股票所示40萬股之股東權存在，被告程翔建設股份
    有限公司應將原告金林國際投資股份有限公司之姓名、住所
    （臺中市○區○○○街0段00號10樓之1）、附表1編號16至19所
    示之「股票票號」欄記載之號碼及「面額股數」欄記載之股
    數，登載於被告程翔建設股份有限公司股東名簿；㈢、被告
    程翔建設股份有限公司應將吳晋宗、吳忠和、楊祖賢記載於
    被告程翔建設股份有限公司股東名簿上，如附表1編號16至1
    9、附表2編號1至32所示股票之股數塗銷（見本院卷第8頁）
    ，嗣於民國111年1月14日將訴之聲明第1、3項分別變更為如
    附表3㈠、㈢、所示（見本院卷第547至548頁），核係本於同
    一基礎事實、擴張或減縮聲明，揆諸前揭法條說明，應予准
    許。
二、次按，確認法律關係之訴，非原告有即受確認判決之法律上
    利益者，不得提起之，民事訴訟法第247條第1項前段定有明
    文。又所謂即受確認判決之法律上利益，係指法律關係之存
    否不明確，原告主觀上認其私法上之地位有不安之狀態存在
    ，且此種不安之狀態，能以確認判決將之除去者而言。本件
    原告金林國際投資股份有限公司（下稱金林公司）、呂鴻隆
    主張其對被告分別有190萬股、275萬股之股東權存在，惟為
    被告所否認，而此影響原告對被告所得主張之股東權益，原
    告之法律上之地位即有不安之狀態，且此種不安之狀態得以
    確認判決除去，依上開說明，堪認原告有即受本件確認判決
    之法律上利益，自得提起本件確認訴訟。　　
貳、實體部分
一、原告起訴主張：被告實收資本額登記為新臺幣（下同）6,55
    0萬元，應發行股份為655萬股，訴外人莊瑞凱為被告之實際
    負責人，且為附表1、2所示股票（下合稱系爭股票）之實際
    所有人，莊瑞凱為籌措坐落臺北市○○區○○段0○段00000○00○
    地號都市更新單元之開發資金，而向原告借貸款項，嗣因無
    力償還，故與原告協議以債權作價，將被告發行之380萬股
    （本件僅就其中190萬股部分提出）、275萬股分別出售給金
    林公司、呂鴻隆，且完成背書轉讓，原告為系爭股票之所有
    權人，自得本於股東之固有權利，請求被告依公司法第169
    條，將原告之股東資料登記於其股東名簿。又請求股權予以
    登記案件，應一併塗銷受影響之股權登記，以維持登記股數
    與資本額一致，否則即與股東名簿公示原則有違，是被告應
    將訴外人莊程瀚、莊程翔、廖秀華、吳忠和記載於股東名簿
    上之股數塗銷等語。並聲明：如附表3所示。
二、被告則以：訴外人吳晋宗係於103年10月17日與被告簽訂股
    權轉讓協議書，約定投資被告，而取得莊瑞凱之21%股權、
    廖秀華之30%股權，共計51%股權，吳晋宗並於同年10月27日
    匯款1,376萬元予莊瑞凱，於同年10月30日、同年11月3 日
    共匯款1,965萬元予廖秀華；吳忠和則於103年12月27日與被
    告簽訂股權轉讓協議書，約定投資被告，而取得莊瑞凱之14
    .87%股權、訴外人廖周美女之27.48%股權，共計42.35%股權
    ，吳忠和並於同年12月27日、30日共匯款1,948萬元予莊瑞
    凱，於同年12月27日、29日、30日、31日共匯款3,600萬元
    予廖周美女，是縱原告持有被告股票，惟持有何人股票未明
    ，何以得請求被告塗銷。又就附表1編號1至15之股票，業據
    原告於另件民事事件起訴，並經最高法院認定附表1編號1至
    15之股票背書不連續，此為該案既判力所及，原告就附表1
    編號1至15之股票補正，而使各該股票背書連續，仍不生背
    書連續之效力，且縱補正背書，然股票背面之出讓人欄位未
    經被告同意或授權，竟遭打×塗銷，而有變造之情，另公司
    登記證章處，則遭偽造添加被告印文，背書不連續狀態仍繼
    續存在，原告此部分之請求，應予駁回等語置辯。並聲明：
    ㈠、原告之訴駁回。㈡、如受不利判決，願供擔保免為假執行
    。　　
三、得心證之理由
    按107年8月1日修正前公司法第164條前段規定，記名股票，
    由股票持有人以背書轉讓之，並應將受讓人之姓名或名稱記
    載於股票，明定記名股票應以完全背書方式轉讓，排除以空
    白或略式背書轉讓記名股票之方式。而記名股票之受讓人雖
    得經出讓人之授權而自行於股票記載其姓名或名稱，以完成
    記名股票轉讓之生效要件，惟受讓人在未依授權記載完成前
    ，該記名股票仍不生轉讓效力（最高法院109年度台上字第3
    239號判決意旨參照）。又公司法第164條規定股票由股票持
    有人以背書轉讓之，並應將受讓人之姓名或名稱記載於股票
    。是如為記名股票，無論於公司法修法前、後，其股票權利
    轉讓與否，應依前揭規定為之。查，系爭股票均為記名股票
    一事，為兩造所不爭執（見本院卷第178、286頁），是系爭
    股票權利轉讓與否，應依上開方式為之。經查：
㈠、就金林公司主張為附表1編號1至15所示股票之所有權人部分
    ：　　
  1.按判決之既判力，係僅關於為確定判決之事實審言詞辯論終
    結時之狀態而生，故在確定判決事實審言詞辯論終結後所後
    生之事實，並不受其既判力之拘束（最高法院39年台上字第
    214號判決意旨參照）。查，附表1編號1至15所示股票雖經
    最高法院109年度台上字第3239號判決認定有背書不連續之
    情（見本院卷第517頁），惟依上開判決理由欄所載「…金林
    公司提起第三審上訴後始提出股份買賣契約書及附表編號19
    、21至34號（按即附表1編號1至15所示股票）記載背書連續
    情形之股票影本，核屬第三審上訴程序中所提出之新證據…
    」等語（見本院卷第517頁），可知金林公司於另件民事事
    件事實審言詞辯論終結「後」，方提出背書連續情形之股票
    影本，揆前說明，此屬在另件民事事件確定判決事實審言詞
    辯論終結後所後生之事實，不受上開判決既判力之拘束。被
    告辯稱附表1編號1至15所示股票應受既判力拘束，金林公司
    就附表1編號1至15之股票補正，而使各該股票背書連續，仍
    不生背書連續之效力云云，即無足採。
　2.就附表1編號1股票部分：
　⑴附表1編號1股票原記名為莊瑞凱所有，嗣莊瑞凱以記名背書
    方式轉讓予訴外人林忠溪，林忠溪再以記名背書方式轉讓予
    莊瑞凱，莊瑞凱復以記名背書方式轉讓予金林公司，且前述
    背書過程均為連續等情，有金林公司提出之上開股票可稽（
    見本院卷第267頁），是上開股票業因背書交付而轉讓予金
    林公司，上開股票即為金林公司所有，金林公司即因擁有前
    開股票，而為被告上開股票所載股份之股東。
　⑵至被告辯稱：金林公司就同一張股票曾提出不同版本，金林
    公司前曾提出背面股票轉讓登記表僅首列蓋有股票移轉之被
    告公司登記證章，嗣提出之同張股票，背面股票轉讓登記表
    之次列竟蓋有被告公司登記證章，然首列與次列之公司登記
    證章不同，實為金林公司偽造蓋用云云。經比對附表1編號1
    股票股票背面股票轉讓登記表首列、次列股票移轉之公司登
    記證章欄關於被告之印文樣式雖有不同，惟證人莊瑞凱於臺
    灣士林地方法院107年度重訴字第134號民事事件審理時，經
    該院提示上開證物予以辨認時稱：這是伊在借款之際就交付
    公司印章及股東印章給金林公司人員蓋章，他們蓋完後再將
    印章還給伊等語（見臺灣士林地方法院107年度重訴字第134
    號卷〈下稱士院卷〉二第17頁）。堪認金林公司之訴訟代理人
    於臺灣高等法院107年度重上字第909號民事事件審理時稱：
    起訴時所附的原證1（按包含附表1編號1至15股票）是留存
    於事務所之舊版本，後來律師與被上訴人（即金林公司）確
    認，被上訴人因不黯法律，以為每次轉讓公司都要蓋章，有
    要求莊瑞凱印章，才又有原證6（按包含附表1編號1至15股
    票），原證1及原證6（即本件被告所稱同一張股票不同版本
    ）都是起訴前就蓋好了等語（見臺灣高等法院107年度重上
    字第909號卷第219頁、士院卷一第257頁），尚非子虛。復
    審酌公司大小章通常不只一套章，足認金林公司就附表1編
    號1股票，雖提出不同版本，然股票背面股票轉讓登記表上
    之被告印章均為真正，被告此部分之抗辯，要無可採。
  3.就附表1編號2至4股票部分：
　⑴附表1編號2至4股票原記名為莊瑞凱所有，嗣莊瑞凱以記名背
    書方式轉讓予林忠溪，林忠溪再以記名背書方式轉讓予金林
    公司，且前述背書過程均為連續等情，有金林公司提出之上
    開股票可稽（見本院卷第268至270頁），是上開股票業因背
    書交付而轉讓予金林公司，上開股票即為金林公司所有，金
    林公司因擁有前開股票，而為被告上開股票所載股份之股東
    。
  ⑵至被告辯稱：金林公司就各張股票均曾提出不同版本，背面
    股票轉讓登記表之首列與次列之公司登記證章不同，實為金
    林公司偽造蓋用云云，同上開2.⑵所述，不另贅述。
  ⑶被告復辯稱：附表1編號2至4股票第2順序之「出讓人」欄位
    ，原蓋有被告印文，未經被告同意或授權，竟遭打×塗銷，
    而有變造之情，背書不連續狀態仍持續云云。惟查，兩造均
    未主張或辯稱被告曾為上開股票之受讓人，是被告顯非出於
    出讓人之意，而於該欄位上蓋章，復對照上開2.⑵訴訟代理
    人稱金林公司不黯法律，以為每次轉讓公司都要蓋章等語，
    可知第2順序之「出讓人」欄位，原蓋有被告印文，係金林
    公司於受讓股票時，因不黯法律，所為之誤蓋，則金林公司
    為使背書連續，而將其原本誤蓋之印文打×塗銷，自不得認
    該塗銷係金林公司變造之行為，而有背書不連續之狀態。是
    被告此部分所辯，同無足採。
  4.就附表1編號5至7股票部分：
　⑴附表1編號5至7股票原記名為郭玉珠所有，嗣郭玉珠以記名背
    書方式轉讓予廖周美女，廖周美女再以記名背書方式轉讓予
    金林公司，且前述背書過程均為連續等情，有金林公司提出
    之上開股票可稽（見本院卷第271至273頁），是上開股票業
    因背書交付而轉讓予金林公司，上開股票即為金林公司所有
    ，金林公司因擁有前開股票，而為被告上開股票所載股份之
    股東。
  ⑵至被告辯稱：金林公司就各張股票均曾提出不同版本，背面
    股票轉讓登記表之首列與次列之公司登記證章不同，實為金
    林公司偽造蓋用；附表1編號5至7股票第2順序之「出讓人」
    欄位，原蓋有被告印文，未經被告同意或授權，竟遭打×塗
    銷，而有變造之情，背書不連續狀態仍持續云云，理由同上
    開2.⑵與3.⑶所述，不另贅述。
  5.就附表1編號8至12股票部分：
　⑴附表1編號8至12股票原記名為郭玉珠所有，嗣郭玉珠以記名
    背書方式轉讓予廖秀華，廖秀華再以記名背書方式轉讓予金
    林公司，且前述背書過程均為連續等情，有金林公司提出之
    上開股票可稽（見本院卷第274至278頁），是上開股票業因
    背書交付而轉讓予金林公司，上開股票即為金林公司所有，
    金林公司因擁有前開股票，而為被告上開股票所載股份之股
    東。
  ⑵至被告辯稱：金林公司就各張股票均曾提出不同版本，背面
    股票轉讓登記表之首列與次列之公司證章不同，實為金林公
    司偽造蓋用；附表1編號8至12股票第2順序之「出讓人」欄
    位，原蓋有被告印文，未經被告同意或授權，竟遭打×塗銷
    ，而有變造之情，背書不連續狀態仍持續云云，理由同上開
    2.⑵與3.⑶所述，不另贅述。　
  6.就附表1編號13至15股票部分：
　⑴附表1編號13至14股票原記名為廖周美女所有，嗣廖周美女以
    記名背書方式轉讓予金林公司，附表1編號15股票原記名為
    廖周美女所有，嗣廖周美女以記名背書方式轉讓予廖周美女
    ，廖周美女再以記名背書方式轉讓予金林公司，且前述背書
    過程均為連續等情，有金林公司提出之上開股票可稽（見本
    院卷第279至281頁），是上開股票業因背書交付而轉讓予金
    林公司，上開股票即為金林公司所有，金林公司因擁有前開
    股票，而為被告上開股票所載股份之股東。
  ⑵至被告辯稱：金林公司就各張股票均曾提出不同版本，背面
    股票轉讓登記表之首列與次列之公司登記證章不同，實為金
    林公司偽造蓋用；附表1編號13至15股票第1順序之「出讓人
    」欄位，原蓋有被告印文，未經被告同意或授權，竟遭打×
    塗銷，而有變造之情，背書不連續狀態仍持續云云，理由同
    上開2.⑵與3.⑶所述，不另贅述。　
㈡、就金林公司主張為附表1編號16至19所示股票之所有權人部分
    ：
　　附表1編號16至19股票原記名為廖周美女所有，嗣廖周美女
    以記名背書方式轉讓予金林公司，且前述背書過程均為連續
    等情，有金林公司提出之上開股票可稽（見本院卷第241至2
    45頁），是上開股票業因背書交付而轉讓予金林公司，上開
    股票即為金林公司所有，金林公司因擁有前開股票，而為被
    告上開股票所載股份之股東。　　
㈢、就呂鴻隆主張為附表2編號1至32所示股票之所有權人部分：
　  附表2編號1至5股票原記名為莊瑞凱所有，嗣莊瑞凱以記名
    背書方式轉讓予林忠溪，林忠溪復以記名背書方式轉讓予呂
    鴻隆，編號6至13股票原記名為廖周美女所有，嗣廖周美女
    以記名背書方式轉讓予呂鴻隆，編號14至28股票原記名為廖
    秀華所有，嗣廖秀華以記名背書方式轉讓予呂鴻隆，編號29
    至30股票原記名為莊程瀚所有，嗣莊程瀚以記名背書方式轉
    讓予呂鴻隆，編號31至32股票原記名為莊程翔所有，嗣莊程
    翔以記名背書方式轉讓予呂鴻隆，且前述背書過程均為連續
    等情，有呂鴻隆提出之上開股票可稽（本院卷第41至103頁
    ），復為被告所不爭執（見本院卷第286頁），是上開股票
    業因背書交付而轉讓予呂鴻隆，上開股票即為呂鴻隆所有，
    呂鴻隆因擁有前開股票，而為被告上開股票所載股份之股東
    。
㈣、至被告雖辯稱：吳晋宗、吳忠和曾與被告簽訂股權轉讓協議
    書，其等匯款投資被告乙節，縱然屬實，惟吳晋宗、吳忠和
    未依首開所述記名股票轉讓之法律規定受讓取得系爭股票之
　　權利，自難認其等已取得系爭股票之權利，即便股東名簿上
    載有關於吳晋宗、吳忠和或其他股東股權之登記，仍無足影
    響原告取得上開系爭股票權利之情。　　
㈤、關於原告請求被告將原告記載於股東名簿上部分：
　　按股東名簿應編號記載下列事項：一、各股東之姓名或名稱
    、住所或居所。二、各股東之股數；發行股票者，其股票號
    數。三、發給股票之年、月、日。四、發行特別股者，並應
    註明特別種類字樣；股份之轉讓，非將受讓人之姓名或名稱
    及住所或居所，記載於公司股東名簿，不得以其轉讓對抗公
    司，公司法第169條第1項、第165條第1項分別定有明文。
　　又公司法第165條第1項規定，形式上雖係公司對抗要件之規
    定，實則寓有公司對個別股東僅負有就股東名簿之記載，為
    形式審查股東身分之義務。如經登記於公司股東名簿之股東
    ，即應憑以認定為該公司之股東，公司不得拒絕該登記名義
    人行使股東權利。因此，凡列名於股東名簿之股東，即得對
    公司主張其有股東資格而行使股東之權利。且股份有限公司
    係依股東是否登記於公司股東名簿，據以認定股東身分，並
    依此通知召開股東會，分配股息、股利等行使股東權。則股
    東為保障自身權利，自得請求公司將其姓名、住所登載於公
    司之股東名簿，以保障其基於股東地位所得享有之股東權益
    ，而公司亦負有依該股東之請求為記載之義務。經查，系爭
    股票既已背書並交付而轉讓予原告，原告為被告之股東，業
    如前述，則依前開說明，原告即得請求被告將附表1、2所示
    之系爭股票之號碼、股數、原告姓名、名稱及住址記載於股
    東名簿。
㈥、關於原告請求被告將莊程瀚、莊程翔、廖秀華、吳忠和記載
    於股東名簿上之股數塗銷部分：
　　如前揭㈤所述，凡列名於股東名簿之股東，即得對公司主張
    其有股東資格而得行使股東之權利，而公司僅有「形式」審
    查股東身分之義務。是如原告受讓股票，原告本得請求股票
    之出讓人向公司辦理塗銷登記，倘出讓人或公司拒絕辦理，
    原告自得視情形對其等提起訴訟；又如原告欲聲請塗銷他股
    東於股東名簿上之登載，因該被請求塗銷之股東會喪失基於
    股東地位所得享有之股東權益，自應由主張股東權利受損者
    對該他股東提起訴訟。原告並未說明其得請求「被告」變更
    與原告無涉之股東名簿記載之法律依據，而無所憑，則原告
    請求被告將莊程瀚、莊程翔、廖秀華、吳忠和記載於股東名
    簿上之股數塗銷部分，即無從准許。至原告主張：如不一併
    塗銷受影響之股權登記，以維持登記股數與資本額一致，與
    股東名簿公示原則有違云云。惟被告資本並無變動，即令股
    東名簿就部分股東股份溢額記載，此為變更記載之問題，核
    與公司資本不變無涉，原告上開之主張，並非可採。　　
四、綜上所述，原告請求確認其為系爭股票之所有權人，並本於
    被告股東之固有權利，請求被告將系爭股票，按公司法第16
    9條第1項規範之內容，將股票號碼、股數、名稱、原告姓名
    及住址記載於股東名簿，為有理由，應予准許；原告逾此範
    圍之請求，為無理由，應予駁回。
五、兩造均陳明願供擔保，請准宣告假執行及免為假執行。就原
    告勝訴部分，核無不合，茲分別酌定相當金額，宣告得假執
    行及免為假執行；就原告敗訴部分，其假執行之聲請因失所
    附麗，應併予駁回。
六、本件事證已臻明確，兩造其餘攻擊防禦方法及未經本院援用
    之證據，核與判決之結果不生影響，爰不一一論駁，併此敘
    明。
七、訴訟費用負擔之依據：民事訴訟法第79條、第85條第1項。
中　　華　　民　　國　　111 　年　　2 　　月　　24　　日
                  民事第四庭    法　官　蕭涵勻
以上正本係照原本作成。
如對本判決上訴，須於判決送達後20日內向本院提出上訴狀。如
委任律師提起上訴者，應一併繳納上訴審裁判費。
中　　華　　民　　國　　111 　年　　2 　　月　　24　　日
                                書記官  林立原
附表1
　　　　　　　　
附表2

附表3（變更後之訴之聲明）
㈠、確認原告金林國際投資股份有限公司對被告程翔建設股份有
    限公司有附表1編號1號至編號19號股票所示合計190萬股之
    股份及股東權存在；被告程翔建設股份有限公司應於股東名
    簿將附表1編號1號至編號19號所示股票、股數記載其股東名
    稱為金林國際投資股份有限公司，並記載其住址為臺中市○
    區○○○街0段00號10樓之1。
㈡、確認原告呂鴻隆對被告程翔建設股份有限公司有附表2編號1
    號至編號32號股票所示合計275萬股之股份及股東權存在；
    被告程翔建設股份有限公司應於股東名簿將附表2編號1號至
    編號32號所示股票、股數記載其股東名稱為呂鴻隆，並記載
    其住址為新北市○○區○○里0鄰○○路000號11樓之3。
㈢、被告程翔建設股份有限公司應將登載在股東名簿上編號5股東
    莊程瀚股數20萬股、編號6股東莊程翔股數20萬股、編號7股
    東廖秀華股數35000股、編號3股東吳忠和股數0000000股中
    之180萬股之登記均塗銷。
㈣、願供擔保請准宣告假執行。